ACORDAO-COMPLETO-2527711

ACÓRDÃO 1005/2022 ATA 17/2022 - PLENÁRIO

VISTOS, relatados e discutidos estes autos que, nesta etapa processual, tratam de revisão de ofício do ato de pensão instituído por Antônio Abdalla Moussa em favor de Maria Lindinalva dos Santos.
ACORDAM os Ministros do Tribunal de Contas da União, reunidos em sessão do Plenário, diante das razões expostas pelo Relator, com fundamento no art. 71, inciso III, da Constituição Federal; nos arts. 1º, inciso V, e 39, inciso II, da Lei 8.443/1992; no art. 260 do Regimento Interno, em:
9.1. rever de ofício o registro tácito declarado pelo Acórdão 7302/2021-TCU-Primeira Câmara, para considerar ilegal o ato de concessão de pensão civil instituído por Antônio Abdalla Moussa em favor de Maria Lindinalva dos Santos, cancelando o respectivo registro;
9.1.1. dispensar a devolução dos valores indevidamente recebidos até a data da ciência, pela Fundação Nacional de Artes, do presente acórdão, com base no Enunciado 106 da Súmula da Jurisprudência do TCU; 
9.2. determinar à Fundação Nacional de Artes, com base no art. 45 da Lei 8.443/1992, que:
9.2.1. faça cessar os pagamentos decorrentes do ato impugnado, comunicando ao TCU, no prazo de 15 (quinze) dias, as providências adotadas, nos termos do art. 262, caput, do Regimento Interno do TCU, do art. 8º, caput, da Resolução-TCU 206/2007 e do art. 19, caput, da Instrução Normativa-TCU 78/2018;
9.2.2. emita novo ato de concessão de aposentadoria livre da irregularidade apontada, no prazo de 30 (trinta) dias, e submeta-o ao Tribunal;
9.2.3. comunique à Sra. Maria Lindinalva dos Santos o teor desta decisão, alertando-a de que o efeito suspensivo proveniente da interposição de eventual recurso não a exime da devolução dos valores percebidos indevidamente após as respectivas notificações, caso o recurso não seja provido; 
9.2.4. no prazo de 30 (trinta) dias, contados da ciência desta decisão, envie a este Tribunal documentos comprobatórios de que a interessada está ciente da presente deliberação.

Revisão de ofício de ato de pensão civil registrado tacitamente.

Fundação Nacional de Artes.

3. Interessados/Responsáveis: 
3.1. Interessados: Cilmara Aparecida Chagas Coutinho (XXX.023.126-XX); Iraci Oliveira dos Santos (XXX.481.547-XX); Maria Lindinalva dos Santos (XXX.509.305-XX); Maria de Fátima das Chagas Coutinho (XXX.094.526-XX); Marlene Brasil Silva (XXX.439.877-XX).

13.1. Ministros presentes: Ana Arraes (Presidente), Benjamin Zymler, Aroldo Cedraz (Relator), Vital do Rêgo, Jorge Oliveira e Antonio Anastasia.
13.2. Ministro-Substituto convocado: Marcos Bemquerer Costa.
13.3. Ministros-Substitutos presentes: Augusto Sherman Cavalcanti, André Luís de Carvalho e Weder de Oliveira.

AROLDO CEDRAZ

Transcrevo como Relatório a instrução elaborada na Secretaria de Fiscalização de Integridade de Atos e Pagamentos de Pessoal e de Benefícios Sociais (Sefip) , acolhida pelos dirigentes daquela unidade técnica (peças 26-27) e pelo MPTCU (peça 28) :
"INTRODUÇÃO
1.	Trata-se de ato de concessão de pensão civil acima mencionado, cujo instituidor foi ex-servidor da Fundação Nacional de Artes.
2.	O ato foi submetido eletronicamente, para fim de registro, à apreciação do Tribunal de Contas da União (TCU) , de acordo com o art. 71, inciso III, da Constituição Federal. 
3.	Ao benefício pensional instituído pelo Sr. ANTONIO ABDALLA MOUSSA habilitou-se Maria Lindinalva dos Santos (na condição de companheira) .
EXAME TÉCNICO
Encaminhamentos anteriores
3.	À peça 16, consta o Acórdão 7302/2021-TCU-Primeira Câmara, relator Ministro Walton Alencar Rodrigues, que dispôs o seguinte:
9.2. determinar à Secretaria de Fiscalização de Integridade de Atos e Pagamentos de Pessoal e de Benefícios Sociais (Sefip) que adote as medidas pertinentes com vistas à revisão de ofício do ato de pensão civil instituído por Antônio Abdalla Moussa, em favor de Maria Lindinalva dos Santos, levando em conta, para tanto, as irregularidades identificadas nestes autos;
4.	À peça 22, consta o ofício de oitiva à beneficiária, cujo aviso de recebimento consta à peça 23. Não restaram acostados aos autos eventuais esclarecimentos por parte da interessada.
5.	Destarte, os autos estão aptos a ser instruídos no mérito.
Exame das constatações
6.	Conforme analisado na instrução à peça 13, considerou-se o ato ilegal nos seguintes termos:
Em consulta as rubricas cadastradas no ato, à folha do instituidor à época do falecimento, bem como a tabela salarial então vigente (peça 5, pgs. 1 e 4-5) , verifica-se que a rubrica "VPI" não foi devidamente proporcionalizada (30/35) . Dessa forma, considerando isto e em simulação aos proventos de pensão, com ajuste no valor da rubrica "VPI", constata-se que o pagamento atual é superior ao devido (peça 5, pg. 2) , de acordo com a simulação à peça 5, pg. 3.
7.	A beneficiária foi comunicada da irregularidade (vide item 4) e, todavia, não apresentou esclarecimentos sobre a situação, que está em desacordo com a Súmula TCU 266/2011. Destarte, permanece a irregularidade.
CONCLUSÃO
8.	Promover a revisão de ofício do Acórdão 7302/2021-TCU-Primeira Câmara, relator Ministro Walton Alencar Rodrigues, o qual considerou o ato tacitamente registrado, alterando a apreciação para a ilegalidade.
PROPOSTA DE ENCAMINHAMENTO
9.	Ante o exposto, propõe-se, com base nos arts. 71, inciso III, da Constituição Federal, 1º, inciso V, e 39, inciso II, da Lei 8.443/1992 e 260, § 1º, do Regimento Interno do Tribunal de Contas da União (TCU) ;
a) rever de ofício o Acórdão 7302/2021-TCU-Primeira Câmara, relator Ministro Walton Alencar Rodrigues, de modo a considerar ilegal o ato de pensão instituída por ANTONIO ABDALLA MOUSSA, CPF XXX.794.197-XX, ato número 10600604-05-2008-000009-0 (inicial) em benefício de MARIA LINDINALVA DOS SANTOS, CPF XXX.509.305-XX; 
b) dispensar a devolução dos valores indevidamente recebidos até a data da ciência da Fundação Nacional de Artes do Acórdão que vier a ser proferido, com base no Enunciado 106 da Súmula da Jurisprudência do TCU;
c) determinar à Fundação Nacional de Artes, com base no art. 45 da Lei 8.443/1992 e no art. 4º, inciso I, da Resolução TCU 315/2020, que:
c.1) faça cessar os pagamentos decorrentes do ato impugnado, comunicando ao TCU, no prazo de quinze dias, as providências adotadas, nos termos dos art. 262, caput, do Regimento Interno do TCU, 8º, caput, da Resolução - TCU 206/2007;
c.2) cadastre novo ato, livre da irregularidade apontada, submetendo-o ao TCU no prazo de trinta dias, nos termos dos arts. 262, § 2º, do Regimento Interno do TCU e 19, § 3º, da Instrução Normativa - TCU 78/2018; 
c.3) informe à interessada o teor do Acórdão que vier a ser prolatado, encaminhando ao TCU, no prazo de trinta dias, comprovante da data de ciência pela interessada, nos termos do art. 4º, § 3º, da Resolução - TCU 170/2004, alertando-a de que o efeito suspensivo proveniente de eventual interposição de recurso não a exime da devolução dos valores indevidamente percebidos após a notificação, em caso de não provimento desse recurso."
	É o Relatório.

não há.

Procurador Marinus Eduardo De Vries Marsico.

PENSÃO CIVIL. ATO REGISTRADO TACITAMENTE. RUBRICA "VPI" INDEVIDAMENTE PROPORCIONALIZADA. REVISÃO DE OFÍCIO DO REGISTRO TÁCITO DECLARADO PELO ACÓRDÃO 7.320/2021-TCU-1ª CÂMARA, PARA CONSIDERAR ILEGAL A CONCESSÃO. DETERMINAÇÕES.

PENSÃO CIVIL (PCIV)

Secretaria de Fiscalização de Integridade de Atos e Pagamentos de Pessoal e de Benefícios Sociais (Sefip).

Trata-se de ato de concessão de pensão civil instituído por Antônio Abdalla Moussa em favor de Maria Lindinalva dos Santos.
2.	Por meio do Acórdão 7302/2020-TCU-Primeira Câmara (Relator Ministro Walton Alencar Rodrigues) , foram consideradas legais as pensões instituídas em favor de Cilmara Aparecida Chagas Coutinho, Marlene Brasil Silva, Maria de Fátima Das Chagas Coutinho e Iraci Oliveira Dos Santos. Aquela deliberação também determinou à Sefip que adotasse as medidas pertinentes com vistas à revisão de ofício do ato de pensão civil instituído por Antônio Abdalla Moussa, em favor de Maria Lindinalva dos Santos, levando em conta, para tanto, as irregularidades identificadas nestes autos, como explicitado na instrução à peça 13: 
"Em consulta as rubricas cadastradas no ato, à folha do instituidor à época do falecimento, bem como a tabela salarial então vigente (peça 5, pgs. 1 e 4-5) , verifica-se que a rubrica "VPI" não foi devidamente proporcionalizada (30/35) . Dessa forma, considerando isto e em simulação aos proventos de pensão, com ajuste no valor da rubrica "VPI", constata-se que o pagamento atual é superior ao devido (peça 5, pg. 2) , de acordo com a simulação à peça 5, pg. 3."
3.	Em atendimento às providências para a revisão de ofício, foram realizadas a oitiva de Maria Lindinalva dos Santos, pensionista de Antônio Abdalla Moussa, no resguardo das garantias constitucionais do contraditório e da ampla defesa. A pensionista se manteve revel.
4.	Ato contínuo, a Sefip propôs: (i) a revisão de ofício do Acórdão 7302/2021-TCU-Primeira Câmara, de modo que o ato do instituidor Antônio Abdalla Moussa seja considerado ilegal, juntamente com as determinações pertinentes para a correção do benefício em favor da Sra. Maria Lindinalva dos Santos.
5.	O Ministério Público junto ao TCU (MPTCU) anuiu à proposta. 
6. 	Por considerar suficiente a análise realizada pela Sefip, com anuência do Parquet, registro minha concordância integral com a proposta alvitrada pela unidade, razão pela qual incorporo os argumentos trazidos e seus respectivos fundamentos, transcritos no Relatório precedente, às minhas razões de decidir.
	Ante o exposto, VOTO para que o Tribunal adote a minuta de Acórdão que ora submeto à apreciação deste Colegiado.
TCU, Sala das Sessões, em 11 de maio de 2022.
AROLDO CEDRAZ 
Relator